【裁判字號】    92,訴,595
【裁判日期】    920722
【裁判案由】    山坡地保育利用條例等
【裁判全文】
臺灣臺北地方法院刑事判決                          九十二年度訴字第五九五號
    公  訴  人  臺灣臺北地方法院檢察署檢察官
    被      告  乙○○  男  六.
                丁○○  男  六.
右列被告等因山坡地保育利用條例等案件，經檢察官聲請簡易判決處刑（九十一年度
偵字第八九三四號），本院認為不宜以簡易判決處刑，改以通常程序判決如左：
    主  文
丁○○共同違反在公有及他人山坡地內，不得擅自從事山坡地之利用之規定，處有期
徒刑壹年貳月，緩刑伍年；小型挖土機壹台沒收。
乙○○共同違反在公有及他人山坡地內，不得擅自從事山坡地之利用之規定，處有期
徒刑壹年貳月，緩刑伍年；小型挖土機壹台沒收。
    事  實
一、乙○○、丁○○明知在公有或他人所有山坡地、林區內，不得未經同意，擅自修
    建道路使用，或開發利用，仍於九十年十月二十八日，以納莉颱風過境，造成破
    壞為名，由乙○○駕駛小型挖土機，丁○○再以現場指揮之方式，共同擅自在臺
    北縣新店市○○段十六分小段（聲請意旨載為「十二分小段」）九五地號國有土
    地（聲請意旨載為所有權人劉威儀）開挖零點零一五八公頃、九六地號國有土地
    （聲請意旨載為所有權人邱平慶）開挖零點零二零三公頃、九九國有土地（聲請
    意旨載為所有權人林裕欽）開挖零點零零四一公頃，及在臺北縣石碇鄉○○○段
    雷公坡小段四四之四地號即張金荔、張笑、張寶貴所有之土地開挖零點零零一三
    公頃，及同前小段國有土地一四七地號開挖零點零零一八公頃、一七六地號開挖
    零點零一九七公頃、一八二地號開挖零點零一五九公頃，另共毀損杉木四株、雜
    木四十一株、桂竹三百六十五支，價值新臺幣（下同）六千六百二十九元，嗣於
    九十年十月二十九日十五時許，經行政院農業委員會林務局羅東林區管理處臺北
    工作站巡視員甲○○發現，始循線查知上情。
二、案經行政院農業委員會林務局羅東林區管理處訴由臺北縣政府警察局新店分局報
    告臺灣臺北地方法院檢察署檢察官偵查聲請簡易判決處刑，本院改依通常程序審
    理。
    理  由
一、訊據被告丁○○、乙○○二人均矢口否認有何檢察官所指之犯行，被告丁○○先
    於警訊中自承曾被羅東林區管理處臺北工作站巡視員於九十年十月二十九日十五
    時許，在上述案發點發現丁○○與被告乙○○濫墾林地整理道路等事實，並自承
    於九十年十月二十八日在文山事業區七、十三林班即新店市○○段十六份小段第
    九五、九六、九九地號，及石碇鄉○○村○○○○段第一七四、一七七、一八四
    地號土地內，與胡利男（胡利男已經不起訴處分）、被告乙○○整理道路；開墾
    的是林務局的土地，我民國五十幾年就承租的；被告乙○○操作挖土機整理道路
    ，因被告乙○○不知原有的道路，我在現場告知被告乙○○如何走等語，惟辯稱
    我們只從雷公坡小段開始整理，青潭段這邊原有（來？）就有路；係因納莉颱風
    來襲，將其位在雷公坡二號房子一道牆壁吹倒，因挖土機要進入，原本路小條，
    挖土機無法進入，才將路整理寬一點，挖土機能過，寬三尺、長三００多公尺，
    有損及林木；我不知道濫墾林地是違法的行為等語（偵查卷宗第三頁背面被告丁○○警訊筆錄），被告丁○○另於本院審判期日陳稱，納莉颱風之後，山土石滑
    下來，人不能過，房子牆壁倒下來；向鄉公所申請車子來清理，我以口頭向村長
    說山崩路壞了要叫車子清理；有告訴乙○○要從哪裏過，要挖平等語；被告乙○○於警訊中雖自白我於九十年十月二十八日在文山事業區七、十三林班即新店市
    ○○段十六份小段第九五、九六、九九地號及石碇鄉小格頭雷公坡小段第一七四
    、一七七、一八四地號土地內，與丁○○濫墾林地，我駕駛挖土機開闢道路，丁○○因納莉颱風將房子吹倒，向石碇鄉公所申請整理房子，格頭村村長通知我說
    丁○○房子要整理，路順便清理一下，丁○○帶我一起去，不然我不知道現場，
    （費用）約新臺幣五千餘元；挖土為其所有；石碇鄉公所通知我，地主丁○○帶
    我到現場，叫我做我就做；是要整理道路進入丁○○家整理房子等語，但辯稱我
    不知道林地是私有的，還是公有的；之前就有路，只是挖土機再做整理，有損及
    一些小的樹木，樹種，數量價值我都不曉得等語（見偵查卷宗第五頁背面至第六
    頁被告乙○○警訊筆錄），被告乙○○並於本院審判期日辯稱，叫我弄路我就去
    弄路，是村長叫我去；清理路面，少部分不能過的才拓寬；村長有說修理詹先生
    的房子，沒有說把路拓寬；現場沒有什麼樹木等語（見本院審判筆錄）。經查：
    （一）行政院農業委員會林務局羅東林區管理處臺北工作站巡視員即證人甲○○
    於本院審判期日經檢察官詰問答稱九十年十月二十九日到現場，看見一個人開怪
    手，一個人指揮；我到之後就先拍照，詹先生站在前面，陳先生開怪手，我叫他
    們停下來；手沿著山壁挖，順著之前一條人可以走的小路開進去，其中有一段沒
    有路，一段後來我查是民國五十幾年林務局的造林地；沒有路的約一百公尺長；
    挖到桂竹林區，離他家（指被告丁○○）約二百公尺；從他停止的部分前面沒有
    路，到要到他家的時候又有路出現；他（指被告丁○○）說有申請；我在現場就
    打電話回辦公室向石碇、新店公所，他們回答說是沒有等語，有本院審判筆錄可
    憑，核與證人甲○○於警訊中所陳情節，亦相符合（見偵查卷宗第八頁甲○○警
    訊筆錄），佐以行政院農業委員會林務局羅東林區管理處臺北工作站九十年十二
    月二十四日九十羅台政字第三二二三號函（見偵查卷宗第十二頁至第十四頁，及
    告訴書在偵查卷宗第十五頁以下，位置圖、照片在偵查卷宗第二九頁以下），均
    就被告二人前揭開挖行為所造成樹種、數量之損害，約六千六百二十九元，及現
    場破壞情形，均查證明確，核與證人甲○○所證述情節一致，被告二人所辯稱未
    造成破壞，現場沒有什麼樹等語，自非可採；（二）又案發地點格頭村村長即證
    人丙○○於本院審判期日證稱納利（颱風）在格頭村造成嚴重災害，路到處都不
    通，後續災害一直發生，整個清理動作一直延續，詹先生通報我，當時鄉長也在
    場，鄉○○○路不通先修，我聯絡陳先生、詹先生，叫他們直接聯絡帶過去，那
    地方我從來沒有去過；有指示被告乙○○道路坍方清理；沒有請陳先生幫詹先生
    整修房子；當時詹先生沒有說要把路拓寬等語，有本院審判筆錄可稽，核與證人
    丙○○於警訊中所供情節並無二致（見偵查卷宗第九、十頁警訊筆錄），再與前
    開證人甲○○供述內容佐證，亦足認定被告二人確未告訴村長將拓寬道路，且其
    中部分路段，並非原有道路，況臺北縣政府亦發函告知被告乙○○不得未經許可
    擅自使用山坡地，並應停止一切非法開發、使用行為，亦有臺北縣政府九十一年
    二月二十日北府農山字第０九一００七九五四四號函可憑（影本，見偵查卷宗第
    五二頁臺北縣政府函），足認被告二人所稱曾獲許可，並未違法等語，被告丁○○並提陳情書為憑（九十年一月三日陳情書附在偵查卷宗第五六頁），均無可採
    ，且臺北縣石碇鄉公所亦函覆檢察官答稱本件私擅自僱工以機械拓寬原有狹道路
    ，與該所災害搶修並無關係等語，亦有九十一年八月二十七日北縣碇行字第０九
    一０００八五０二號函，附在偵查卷宗可佐（見偵查卷宗第八五頁臺北縣石碇鄉
    公所回函），故雖證人丙○○於檢察官偵查中陳稱，只要有路不通，鄉公所都會
    派員去修路，所以沒有申請等語（見偵查卷宗第六三頁背面第一、二行偵查筆錄
    丙○○部分），亦不足引為對被告二人有利之證據；（三）再查檢察官於九十一
    年六月十三日，偕轄區地政事務所人員前往案發現場履勘，並製履勘現場筆錄、
    實測複丈成果圖，足以認定被告二人擅自在臺北縣新店市○○段十六分小段九五
    地號國有土地開挖零點零一五八公頃、九六地號國有土地開挖零點零二零三公頃
    、九九國有土地開挖零點零零四一公頃，及在臺北縣石碇鄉○○○段雷公坡小段
    四四之四地即張金荔、張笑、張寶貴所有之土地開挖零點零零一三公頃，及同前
    小段國有土地一四七地號開挖零點零零一八公頃、一七六地號開挖零點零一九七
    公頃、一八二地號開挖零點零一五九公頃，總共零點零七八九公頃，有履勘現場
    筆錄、臺北縣新店市地政事務所回函、臺北縣政府函（分見偵查卷宗宗第五一頁
    履勘現場筆錄、偵查卷宗第六七頁至第七五頁臺北縣新店地政事務所九十一年七
    月二十三日北縣店地測字第０九一００一０八０三號函暨附件實測複丈成果圖及
    登記簿謄本各一份、偵查卷宗第八十頁至第八二頁臺北縣政府九十一年八月二十
    二日北府農山字第０九一０四三五三０一號函暨件臺北縣政府九十一年八月十九
    日北府農山字第０九一０四九三六一四號函、現場會勘記錄），綜前所述，被告
    二人前揭犯行事證明確，均堪認定，應予依法論科。
二、被告二人在他人林地內，擅自墾殖，且違反在公有及他人山坡地內，不得擅自從
    事山坡地之利用之規定等行為，係犯森林法第五十一條第一項，及山坡地保育利
    用條例第三十四條第一項之罪。被告二人有犯意聯絡、行為分擔，均為共同正犯
    。被告二人所犯前開二罪，雖以山坡地保育利用條例第三十四條例第一項規定，
    兼有保護公共安全法益者較重，但山坡地保育利用條例第三十四條第一項為森林
    法第五十一條第一項之特別規定，依特別法優於普通法之法律競合關係，應優先
    適用山坡地保育利用條例第三十四條第一項，最高法院九十年度臺上字第五九二
    三號判決，亦採斯旨。爰審酌被告二人曾獲檢察官聲請以簡易判決處刑，嗣經本
    院認為不宜以簡易判決處刑，乃改以通常程序審理，又於本院審理中經檢察官開
    示證據後，其犯罪已甚明確，猶否認犯行，足認並無悔意，且於檢察官提出認罪
    協商條件後，被告二人仍拒絕承認犯行，本件量刑即應較達成認罪協商者為重，
    但被告二人所辯稱案發現場曾遭納莉颱風破壞等事實，已經證人丙○○證述屬實
    ，尚非全然無據，而其超挖路段所破壞樹種、數量，價值尚非至鉅，經制止後復
    已停止前開犯行等事實，亦經證人甲○○於審判期日證述明確，核與被告二人所
    供情節一致，亦有本院審判筆錄可徵，均如前述，衡其犯罪情節，尚無庸量處中
    度以上之刑等一切情狀，量處如主文所示之刑，以示懲儆。末查，被告二人未曾
    受有期徒刑以上刑之宣告，有被告二人臺灣高等法院被告全國前案紀錄表各一份
    ，附於本院刑事卷宗足參，經此教訓後，應知警惕，當無再犯之虞，本院因認對
    被告二人所宣告之刑，均以暫不執行為適當，爰併予宣告緩刑五年，以勵自新。
    乙○○所有小型挖土機一台，為被告二人犯罪用之機具，雖未扣案，但無證據足
    證確已滅失，仍應依山坡地保育利用條例第三十四條第五項規定宣告沒收。
三、末以：（一）檢察官指被告二人另涉犯刑法第三百二十條第二項之竊佔罪，惟被
    告二人利用公有及他人所有山坡地開挖道路之利用行為，尚非有何所謂竊占、墾
    殖之情形，應不構成刑法第三百二十條第二項之竊佔罪，惟依公訴意旨認此部分
    與前開判決有罪部分有裁判上一罪關係，乃不另為無罪之諭知；（二）又被告二
    人在案發地點修建道路之行為，雖未依水土保持技術規範而為之，但無證據足認
    已經致生水土流失或毀損水土保持之事實，乃不併論以水土保持法第三十二條之
    罪，均此敘明。
據上論斷，應依刑事訴訟法第四百五十二條、第二百九十九條第一項前段，山坡地保
育利用條例第三十四條第一項、第五項、森林法第五十一條第一項，刑法第十一條前
段、第二十八條、第五十五條、第七十四條第一款，判決如主文。
本案經檢察官周士榆到庭執行職務
中      華      民      國    九十二    年      七      月    二十二    日
                                      臺灣臺北地方法院刑事第六庭
                                          法  官  黃程暉
右正本證明與原本無異。
如不服本判決，因於判決送達後十日內向本院提出上訴狀（應抄附繕本）。告訴人或
被害人如對於本判決不服者，應具備理由請求檢察官上訴，其上訴期間之計算係以檢
察官收受判決正本之日期為準。
                                          書記官  張華瓊
中      華      民      國    九十二    年      七      月    二十四    日
附錄法條：
山坡保育利用條例第三十四條第一項
違反第十條規定者，處六月以上五年以下有期徒刑，得併科新台幣六十萬元以下罰金
。
森林法第五十一條第一項
於他人森林或林地內，擅自墾殖或占用者，處六月以上五年以下有期徒刑，得併科新
台幣六十萬元以下罰金。


司法院資訊處製作；財團法人民間司法改革基金會備份。
